【裁判字號】    89,訴,475
【裁判日期】    891230
【裁判案由】    公司法等
【裁判全文】
臺灣板橋地方法院刑事判決                          八十九年度訴字第四七五號
    公  訴  人  臺灣板橋地方法院檢察署檢察官
    被      告  甲○○
                乙○○
                丙○○
    共      同
    選任辯護人  賴振宗律師
右列被告因違反公司法案件，經檢察官提起公訴（八十九年度偵字第二八八七號），
本院判決如左：
    主  文
甲○○、乙○○、丙○○共同公司負責人，公司應收之股款，股東雖已繳納而於登記
後將股款發還股東，各科罰金新臺幣伍萬元，如易服勞役，均以新臺幣玖佰元即銀元
佰元折算壹日。
    事  實
一、王豐能（違反本件公司法犯行，業經本院另案科處罰金新臺幣八萬元）於民國八
    十一年五月十八日，在臺北縣三重市○○街六號一樓，籌設木正建設有限公司（
    下稱木正公司），資本額為新臺幣（下同）二千五百萬元，並為該公司董事即負
    責人，甲○○、乙○○、丙○○則為該公司之股東，均明知公司股東已繳納之股
    款，不得於公司登記後將股款發還股東或任由股東收回，詎基於共同犯意之聯絡
    ，於八十一年五月十二日，由王豐能將其本人（出資股款為四百七十五萬元）、
    公司股東甲○○（出資股款為三百萬元）、股東丙○○（出資股款為四百七十五
    萬元）、股東乙○○（出資股款三百五十萬元）、股東王卓阿靜（出資股款二百
    五十萬元，未據起訴）、王豐泰（出資股款六百五十萬元，八十五年一月二十五
    日亡，未據起訴）等六人已繳納之股款共計二千五百萬元收足，而存入木正公司
    籌備處設於華南商業銀行南三重分行之帳號000000000000號活期存
    款帳戶內，而取得該銀行之存款證明，並於同年五月十四日以申請文件表明該公
    司股款業已收足，持向臺灣省政府建設廳聲請木正公司設立登記，嗣於同年五月
    十六日，由王豐能、丙○○提領該二千四百九十九萬九千九百元之股款發還各股
    東。
二、案經經濟部函送臺灣臺北地方法院檢察署呈請臺灣高等法院檢察署核轉臺灣板橋
    地方法院檢察署檢察官偵查及簽分偵查起訴。
    理  由
一、訊據被告甲○○、乙○○、丙○○對於右揭公司設立登記後將股款發還股東之事
    實坦承不諱，互核渠等供述悉相符合，並有財政部臺灣省北區國稅局函附上開活
    期存款帳戶存摺影本、木正公司設立登記事項卡、設立登記資本額查核報告書及
    被告等於八十一年五月十六日提領存款之取款條影本附卷可稽，且共同被告王豐
    能因本件犯行，業經本院科處罰金新臺幣八萬元，有本院八十九年訴字第三七０
    號判決附卷可參，被告甲○○、乙○○、丙○○之自白核與事實相符，本件事證
    明確，渠等犯行均堪予認定，自應依法論科。
二、按被告等行為後，公司法業經於八十六年六月二十五日修正公布，並於同年月二
    十七日生效，比較新舊公司法第九條第三項之規定，除新法關於法定刑罰金部分
    之規定修正為新臺幣六萬元以下外，其餘均與舊法相同，而舊法關於法定刑罰金
    之規定係二萬元以下，亦即新臺幣六萬元以下，其刑度與新法規定原無何軒輊，
    是依刑法第二條第一項前段之規定，自應適用裁判時之新法處斷。查木正公司股
    東已繳納之股款，於公司登記後將股款發還股東，核被告甲○○、乙○○、丙○○等三人所為，均係犯公司法第九條第三項後段之罪。被告甲○○、乙○○、丙○○雖非公司之負責人，然與木正公司負責人即共同被告王豐能間，所犯上開之
    罪，有犯意聯絡及行為分擔，同犯公司法第九條第三項後段之罪，依刑法第三十
    一條第一項之規定，仍均應論以共同正犯。第查被告甲○○、乙○○、丙○○確
    有繳足股款，業據渠等於偵查供述在卷（見八十八年度他字第一六五０號偵查卷
    第十二頁至第十五頁），並有銀行存款資料存卷可按，渠等既已繳足，自不能以
    股款係向銀行或他人借貸即認未實際繳足，且按刑法第二百十四條使公務員登載
    不實事項於公文書罪，須一經他人之聲明或申報，公務員即有登載之義務，並依
    其所為之聲明或申報予以登載，而屬不實事項者，始足構成，若其所為之聲明或
    申報，公務員尚須為實質之審查，以判斷其真實與否，始得為一定之記載者，即
    非本罪所稱之使公務員登載不實。又公司法第三百八十八條規定「主管機關對於
    公司登記之申請，認為有違反法令或不合法定程式者，應令其改正，非俟改正合
    法後，不予登記。」第四百十二條第一項規定「有限公司應於章程訂立後十五日
    內，將左列事項，向主管機關申請為設立之登記：一、第一百零一條所列各款事
    項。二、繳足股款之證件。三、以現金以外之財產抵繳股款者，其姓名及其財產
    之種類、數量、價格或估價之標準。」同條第二項規定「主管機關對於前項之申
    請，應派員檢查，並得通知公司限期申復。」依上開規定觀之，向主管機關申請
    為有限公司設立之登記，其於申請設立登記時，公司應收之股款是否確已繳足，
    主管機關應派員檢查，並得通知公司限期申復，亦即須為實質之審查，以判斷其
    真實與否，而非僅依其申請或聲明即為一定登載之形式審查，則有限公司負責人
    明知申請設立登記時，公司應收之股款並未繳足，仍以申請文件表明收足而使公
    務員將此不實事項予以登載，應僅成立公司法第九條第三項前段之罪，無適用刑
    法第二百十四條論罪之餘地（最高法院八十九年度臺非字第四六號判決參照）。
    本件公訴人認被告甲○○、王豐能、乙○○及丙○○，係以向銀行或他人調借之
    三百萬元、四百七十五萬元、三百五十萬元、四百七十五萬元存入華南商業銀行
    南三重分行存戶木正公司籌備處之000000000000活期存款帳號，再
    影印該活期存款存摺及資產負債表作為股款已收足之證明，委託不知情之會計師
    趙學敏於八十一年五月十三日簽證，依不實之股款繳納證明，查核製作不實之公
    司設立登記資本額查核報告書、股東繳納股款明細表、資產負債表，並連同製作
    之木正公司章程，於同年五月十四日持向臺灣省政府建設廳申請公司設立登記，
    致使不知情之承辦公務員誤以為木正公司各股東已依規定繳足股款，符合設立規
    定，將該不實事項予以登載等情，遽認被告等未實際繳足股款，不惟已有誤會，
    且認被告甲○○等三人另牽連涉犯刑法第二百十四條之罪，惟依上述說明，被告
    甲○○等三人所為，應僅成立公司法第九條第三項後段之罪，公訴人認渠等另牽
    連涉犯之刑法第二百十四條之罪，爰不另為無罪之諭知。至公訴人以被告甲○○
    等三人利用不知情之會計師趙學敏犯刑法第二百十四條之罪，均為間接正犯云云
    ，但被告甲○○等三人既不成立刑法第二百十四條之罪，有如上述，遑言成立間
    接正犯之有？公訴人亦有誤會，併此敘明。爰審酌被告甲○○、乙○○、丙○○
    於政府大力輔導設立中小企業創業之際，繳足股款復予發還，虛應資本，所生產
    業、經濟不正常發展及監督等危害，及渠等品行、犯罪動機、目的、手段等一切
    情狀，各量科如主文所示之刑，並分別諭知易服勞役之折算標準，以資懲儆。
據上論斷，應依刑事訴訟法第二百九十九條第一項前段，公司法第九條第三項後段，
刑法第二條第一項前段、第十一條前段、第三十一條第一項、第四十二條第二項，罰
金罰鍰提高標準條例第二條，現行法規所定貨幣單位折算新臺幣條例第二條，判決如
主文。
本案經檢察官陳明珠到庭執行職務
中      華      民      國      八十九      年    十二    月    三十    日
                                  臺灣板橋地方法院刑事第六庭
                                          法  官  彭  松  江
右正本證明與原本無異。
如不服本判決，應於判決送達後十日內，向本院提出上訴狀。
                                          書記官  林  秀  惠
中      華      民      國      八十九      年    十二    月    三十    日
附錄本案論罪科刑法條全文：
公司法第九條：
公司設立登記後，如發現其設立登記或其他登記事項，有違法情事時，公司負責人各
處一年以下有期徒刑、拘役或科或併科新臺幣六萬元以下罰金。
公司負責人對於前項登記事實，為虛偽之記載者，依刑法或特別刑法有關規定處罰。
公司應收之股款，股東並未實際繳納，而以申請文件表明收足，或股東雖已繳納而於
登記後將股款發還股東，或任由股東收回者，公司負責人各處五年以下有期徒刑、拘
役或科或併科新臺幣六萬元以下罰金。
前三項裁判確定後，由法院檢察處通知中央主管機關撤銷其登記。


司法院資訊處製作；財團法人民間司法改革基金會備份。
